臺灣高等法院臺中分院民事裁定　　　94年度上字第231號
上　訴　人　甲○○
　　　　　　乙○○
共　　　同
訴訟代理人　林坤賢律師
訴訟代理人　邱華南律師
被　上訴人　臺灣台中地方法院檢察署
法定代理人　江惠民
訴訟代理人　魏莉芸
上列當事人間請求償還犯罪被害補償金事件，本院裁定如下：
    主  文
本件於臺灣高等法院臺中分院93年度上訴字第420號案件刑事訴
訟終結確定前，停止訴訟程序。
    理  由
一、按訴訟全部或一部之裁判，以他訴訟之法律關係是否成立為
　　據者，法院得在他訴訟終結前，以裁定停止訴訟程序，民事
  訴訟法第182條第1項定有明文。
二、本件被上訴人起訴主張：查上訴人乙○○（業經本署通緝中
    ）係寶琨建設股份有限公司（以下簡稱寶琨建設公司）之負
    責人，上訴人甲○○為執業建築師。民國80年間，上訴人乙
　　○○所經營之寶琨建設公司，以寶琨建設公司為起造人，委
　  託上訴人甲○○就坐落於台中縣大里市○○段第391-1、393
    、394、396、397、374、413、595地號等建築基地上，設計
    地上11層，地下兩層之鋼筋混凝土樑柱構架構造物，部分採
    挑高設計，建築物自地面至屋頂層高度為35.35Ｍ，地下為
    負7.5Ｍ，基礎採筏式設計，第1層高度為450ＣＭ，其餘各
    層高度為320ＣＭ，全部建築物分為Ａ、Ｂ、Ｃ三部分，其
    中Ａ部分略成Ｌ型連棟式高樓，Ｂ部分略成Ｓ型，Ｃ部分成
    Ｃ型，為供多數人使用之店鋪集合住宅大樓，並取名為「金
    巴黎」向外銷售，上訴人乙○○明知「金巴黎」係寶琨建設
    公司自行興建，並未委由良基營造公司承造（寶琨建設公司
    未具合法營造公司資格，而租用良基營造公司之營業牌照）
    ，且名義上為良基營造公司所僱用之主任技師羅仁隆（實際
    上係羅仁隆將土木技師牌照出租予良基營造公司使用，並授
    權同意使用其印章）為土木技師，係從事建築營造監造等業
    務之人，受聘擔任良基營造公司主任技師，明知營造廠主任
    技師於營造廠施工時應至現場勘驗，查驗營造廠確實依設計
    圖施工，始可於使用執造申請書上簽名。惟羅仁隆並未至良
    基營造公司執行土木技師職務，並未確實至施工現場勘驗，
    而係將其技師牌照出租予良基營造公司，且未確實至施工現
    場勘驗，竟仍執行上開建築基地土木營造部分。而上訴人甲
    ○○為本件設計規劃之建築師，於實行建築物設計與監造時
    本應注意遵守相關安全、耐震規範，及監督營造業依建築設
    計之圖說為施工，查核建築材料之規格與品質並不得偷工減
    料，以維該建築物得達於原結構系統安全無虞之程度，詎於
    前揭建築設計規劃時(1)未及注意鑽探深度不足，(2)未依法令
    配合結構技師做精確之結構分析，致使應力集中處被忽視，
    應力大之受力點被低估而失真，結構未適當加強而有提前破
    壞之虞，(3)於設計上有明顯之結構弱點。又上訴人甲○○於
    本件金巴黎住宅大樓建造期間係監造人，原應注意其受委託
    辦理建築物監造時，應確實要求營造業按其設計圖說施工，
    遵守建築法令所規定之監造人應辦理事項，並查核建築材料
    、品質，在建築工程必須現場勘驗時，於配筋勘驗部分，尤
    其於鋼筋混凝土構造各層樓板或屋頂配筋完畢，澆置混凝土
    前，必須由其親自到場確實勘驗，以監督營造業者確實按設
    計圖說施工，而依當時之情形，並無不能注意之情形，上訴
    人甲○○竟疏未注意，而未於配筋勘驗鋼筋混凝土構造各層
    業務之監督營造廠按其設計圖施工之義務，以致(1)箍筋間距
    不平均、間距過大，柱位錯位、柱頭搭接長度不足，主筋數
    目與設計不符，柱圍束區箍筋間距與設計不符，柱主筋間距
    不足，1樓柱疑似有嚴重蜂窩修補痕跡。(2)本件建築結構部
    分柱箍筋，未依工程設計規範為135度彎鉤，僅僅作為90度
    彎曲。(3)部分樑柱上之箍筋遭截斷等缺失，致於88年9月21
    日凌晨1時47分南投縣集集鎮發生規模7.3級地震時（即921
    大地震），上開建物因設計與施工時上述違背建築技術成規
    之缺失，致該建築物使用如附圖所示編號Ｎ棟之建築物，在
    1樓柱頭處斷裂，建築物之5至6樓陷入地下室1、2樓內，而
    向南方嚴重傾倒，並對建築物的另一面產生拉拔支應力，進
    而拉扯使用如附圖編號Ｍ棟之建築物，導致該編號Ｍ棟建築
    物解體墜落；另使用如附圖所示編號Ｉ棟之建築物，亦向南
    方瞬間垂直傾倒，並壓毀位於台中縣大里市○○街○段77、
    81、83、85、87號等7戶透天厝，如訴狀附表一所示「金巴
    黎」及5戶透天厝住戶共80人因而逃避不及，而受傾倒之樑
    柱、牆面擠壓，致胸腹部骨折、頭骨骨折、胸腹部內出血、
    顱內出血、外傷性休克或缺氧窒息死亡，此外尚有住戶侯廣
    華等45人分別受有輕重傷。其餘未倒塌之建物亦經台中縣政
    府建設局會同鑑識機構勘查後，認定為屬危險建物而應予拆
    除，均致生公共危險。以上，上訴人乙○○及甲○○，負責
    「金巴黎」大樓建築工程之營造建設計、監造，為從事營造
    及設計、監造業務之人，其於執行業務中有前開營造及設計
    、監督之過失並與被害人等之死亡及受傷有相當因果關係。
    是核其所為，係犯(1)刑法第193條違背建築術成規罪；(2)刑
    法第276條第2項之業務過失致人於死罪。此業經本署檢察官
    以88年度偵字第20344、23496號提起公訴，並經臺灣臺中地
    方法院88年訴字第2463號將甲○○以業務上之過失致人於死
    判處有期徒刑5年在案。而被害人等因死亡所支出殯葬費及
    無法履行法定扶養義務，業經本署犯罪被害人補償審議委員
    會決定補償新台幣（下同）272萬9,683元，並經本署於93年
    8月4日、93年11月15日、92年12月25日、93年2月16日、93
    年2月6日、93年6月11日、93年4月23日、92年12月25日如數
    支付予蔡月英、陳阿賀、田陳何妹、吳勇源、吳李貴薇、彭
    張疋、陳衍州、陳世根、陳葉刻、劉黃碧霞及信託財團法人
    犯罪被害人保護協會臺中分會，所以於支付犯罪被害補償金
    後，於補償金額範圍內，對上訴人甲○○及乙○○求償。又
    上訴人為共同犯罪行為人，故依民法第185條規定對上訴人
    連帶求償等語。
三、按犯罪被害人保護法第1條規定：「為保護因犯罪行為被害
    而死亡者之遺屬或受重傷者，以保障人民權益，促進社會安
    全，特制定本法。」可知該法係為保障人民權益，促進社會
    安全而制定，其性質屬於公法上頗似徵收之侵害補償，因此
    國家依該法規定支付犯罪被害補償金時，僅須證明確實有同
    法第3條第1款之犯罪行為即可，而無須證明犯罪行為人確實
    為何人。但非犯罪行為人無須負擔國家先行支付犯罪被害補
    償金所生之利益，如強要於刑事訴訟審理中尚未確定罪責之
    上訴人負犯罪被害人保護法第12條之受求償責任，顯然違背
    自己責任原則。又犯罪被害人保護法第12條既明文規定國家
    於支付犯被害補償金，其求償對象為「犯罪行為人」，而本
    件上訴人甲○○為前述刑事案件之上訴人，另上訴人乙○○
    則由臺灣臺中地方法院檢察署通緝中為該補償事件之犯罪行
    為人，即屬被上訴人得否對之行使求償權之先決問題。而上
    訴人是否為「犯罪行為人」，僅能以刑事訴訟程序來確定（
    即法院刑事判決確定其確實為犯罪行為人），此與刑事附帶
    民事訴訟移送民事庭後已成為獨立之民事訴訟事件，民事庭
    得自行認定上訴人是否成立侵權行為，因而不受刑事判決拘
    束之情形，尚有不同。上訴人是否為犯罪行為人，既屬被上
    訴人得否對之行使求償權之先決問題，本院認為於前述刑事
    案件確定前，本件民事訴訟即有停止之必要，爰類推適用民
    事訴訟法第182條第1項規定，裁定如主文。
中　　華　　民　　國　　94　　年　　12　　月　　14　　日
　　                  民事第二庭審判長法　官  童有德
                                      法　官  謝說容
                                      法　官  蔡秉宸
以上正本係照原本作成。
如不服本裁定應於裁定送達後十日內向本院提出抗告理由狀（須
按他造人數附具繕本），並繳納抗告裁判費新台幣1000元。
                                      書記官　吳宗玲
中　　華　　民　　國　　94　　年　　12　　月　　15　　日
                                                      Ｈ
